臺灣嘉義地方法院刑事判決　　　　　　　　　　　　　　　九十年度訴字第三號
　　公　訴　人　臺灣嘉義地方法院檢察署檢察官
　　被　　　告　甲○○
　　指定辯護人　本院公設辯護人　丙○○
右列被告因貪污案件，經檢察官提起公訴（八十九年度偵字第六六九一號），本院判
決如左：
    主  文
甲○○侵占業務上所持有之物，處有期徒刑貳年。
    事  實
一、甲○○係嘉義縣溪口鄉柴林村六十六之三號合宗碾米工廠分廠（下稱合宗碾米廠
    ）之實際負責人，其自民國八十六年十一月二十五日起，依其配偶吳陳彩鳳即合
    宗碾米廠之名義上負責人與行政院農業委員會南區糧食管理處嘉義辦事處（下稱
    嘉義糧管處，原機關名稱為臺灣省政府糧食局嘉義管理處）所簽訂之契約，承辦
    公糧經收、保管、加工、撥付業務，係從事業務之人，詎甲○○因個人財務發生
    困難，竟意圖為自己不法之所有，於辦理收購八十八年一期公糧稻穀期間即八十
    八年六月間，以堆高機將所經收保管部分之四十六萬一千五百五十九公斤之八十
    八年一期公糧稻穀（經收期間共收購七十五萬三千五百五十六公斤，已依約礱碾
    加工撥付十二萬八千六百十七公斤，應有庫存量為六十二萬四千九百三十九公斤
    ），私下自合宗碾米廠設於嘉義縣溪口鄉柴林村一之十四號之公糧保管存放倉庫
    移至該分廠內，加工碾製成白米，再分裝以每袋六十公斤新台幣（下同）一千八
    百元之價格，販售予不知情之客戶，所得款項全數用於清償個人積欠之債務，並
    隨即以二只空貨櫃及盛裝稻殼（粗糠）之塑膠袋、太空包藏放於公糧保管存放處
    中心位置，再於其週遭暨上緣疊放覆蓋真正之袋裝稻穀，以規避嘉義糧管處派員
    查核暨掩飾其侵占公有財物之犯行。嗣嘉義糧管處先後於八十九年六月三十日、
    同年九月二十一日，分別通知甲○○依約加工礱碾其保管之八十八年一期公糧稻
    穀，惟甲○○均藉詞拖延，致嘉義糧管處人員心生懷疑，乃於同年十月六日起，
    會同法務部調查局嘉義縣調查站派員對甲○○所經收保管之八十八年一期公糧稻
    穀移倉盤磅，旋即發現上情，甲○○始向該調查站自白其侵占公糧之事實。迨同
    年十月十日移倉作業結束，經盤磅結果，甲○○所經收保管之八十八年一期公糧
    稻穀數量僅剩十六萬三千三百八十公斤，短缺公糧計四十六萬一千五百五十九公
    斤，依八十八年一期公糧稻穀平均收購價格每公斤十九點五元（計劃收購每公斤
    二十一元、輔導收購每公斤十八元）核算，甲○○計侵占公有財物九百萬零四百
    零一元（小數點後四捨五入）。
二、案經法務部調查局嘉義縣調查站移送臺灣嘉義地方法院檢察署檢察官偵查起訴。
    理  由
一、右揭事實，業據被告甲○○坦承：「八十八年六月間，我因個人資金短缺，因此
    對所經收保管之八十八年一期公糧偷運至我碾米廠加工製成白米變賣，再僱工以
    袋裝粗糠替代置放於堆置之八十八年一期稻穀中。加工後之白米儲放於碾米廠中
    ，如有人購買就盛袋每袋六十公斤白米，販售價格約為每包一千八百元」（八十
    九年十月六日調查筆錄）、「我一共盜賣四十六萬一千九百五十九公斤稻穀」（
    八十九年十二月五日訊問筆錄）、「（問：你有無侵占公有財物？）有的。（問
    ：八十八年一期稻穀是在八十八年六月間分二次侵占？）我是一次侵占，沒有分
    兩次，我僱用外勞將粗糠放在倉庫外面，後來我自己用堆高機，將上開粗糠放進
    倉庫裡面侵占」（本院九十年三月十二日訊問筆錄）、「（問：那些米是你從倉
    庫一次拿出來？）是的。」（本院九十年十二月五日訊問筆錄）「（問：你是一
    次賣，還是陸續賣？）我都是一次賣，因為我家裡的機器速度很大、很快。（問
    ：你賣給何人？何處賣？）我自己碾米私賣，在我們店裡面賣。」（本院九十一
    年七月三十一日審判筆錄）等情不諱，核與證人即嘉義糧管處主任陳陸榮、證人
    即嘉義糧管處糧食儲運課課長乙○○分別證述之情節相符，並有公糧委託倉庫合
    約、稻穀礱碾通知單、嘉義糧管處八十九年七月十四日（八九）農南糧嘉儲字第
    八九三八○二四八三號書函、嘉義糧管處技士何瑞芳八十九年七月二十一日簽、
    嘉義糧管處糧食生產調查員何瑞易八十九年七月二十四日簽、嘉義糧管處專員陳
    宏維等人八十九年七月二十五日簽、嘉義糧管處八十九年七月二十四日稽查公糧
    委託倉庫報告、嘉義糧管處食米檢查情形表、稻穀虧短案發生及處理情形明細表
    、切結書、行政院農業委員會南區糧食管理處政風室八十九年十月十一日（八九
    ）農南糧政室字第四二三號書函各一份、八十八年一期收購稻穀付款日（旬）報
    表五份、八十八年一期稻穀過磅紀錄表四紙（均影本）及照片六幀在卷可稽，被
    告之自白與事實相符，事證明確，犯行洵堪認定。
二、核被告所為，係犯刑法第三百三十六條第二項之業務侵占罪。檢察官以被告所為
    ，係犯貪污治罪條例第四條第一項第一款之侵占公有財物罪，惟貪污治罪條例第
    二條規定之「受公務機關委託承辦公務之人」，必以所委任者為該機關權力範圍
    內之公務，或受任人因而享有公務上之職權及權力主體之身分，於其受任範圍內
    得行使行政主體之權力者為限；至若僅受公務機關私經濟行為之民事上委任，或
    其他民事契約所發生之私法上權義關係，因所委任者並非機關權力範圍內之公務
    ，受任之人亦不因而享有公法上之權力，尚不能謂為受公務機關委託承辦公務之
    人。亦即，如非委託機關本身權力範圍內之公務，而係基於私法上關係所生之債
    權、債務，殊與貪污治罪條例第二條後段所稱之「受公務機關委託承辦公務」者
    不同，要無該條之適用。被告所經營之合宗碾米廠，受糧食局之委託保管公糧穀
    ，並為之加工碾製白米，係屬一種契約行為，與因公益上之原因而持有者有別。
    如果保管公糧加工碾製，為合宗碾米廠繼續經營事業之一種，則被告侵占公糧穀
    ，即係觸犯刑法第三百三十六條第二項之侵占業務上持有物之罪，最高法院四十
    五年台上字第九七一號判例、八十四年度台上字第五七五五號及八十八年度台上
    字第一一二四號裁判參照，故公訴意旨容有誤會，起訴法條應予變更。另被告於
    八十八年六月間即將貨櫃載運至倉庫，一次將虧空之稻穀全數運出，已如前述，
    其所犯之侵占行為應僅一次，公訴人誤認為二次，而論以連續犯，亦有未洽，附
    此敘明。爰審酌被告之生活狀況、不思循正當途徑解決個人債務，竟盜賣其業務
    上所持有之鉅量公糧，所生損害非輕、素行尚佳、智識程度、犯罪之動機、目的
    、犯罪手段、犯罪後坦承犯行，態度良好等一切情狀，量處如主文所示之刑，以
    示懲儆。
據上論斷，應依刑事訴訟法第二百九十九條第一項前段、第三百條，刑法第三百三十
六條第二項，罰金罰鍰提高標準條例第一條前段，判決如主文。
本案經檢察官陳美君到庭執行職務
中    華    民    國      九十一      年      八      月      十四      日
                          臺灣嘉義地方法院刑事第二庭
                              審判長法  官  夏  金  郎
                                    法  官  盧  鳳  田
                                    法  官  陳  俞  婷
右正本證明與原本無異。
如不服本判決，應於判決送達後十日內向本院提出上訴狀( 應附繕本 )。
中    華    民    國      九十一      年      八      月      十九      日
                                    書記官  李  彩  娥
附錄法條
中華民國刑法第三百三十六條
 (公務公益侵占罪、業務侵占罪)
對於公務上或因公益所持有之物，犯前條第一項之罪者，處一年以上七年
以下有期徒刑，得併科五千元以下罰金。
對於業務上所持有之物，犯前條第一項之罪者，處六月以上五年以下有期
徒刑，得併科三千元以下罰金。
前二項之未遂犯罰之。
